臺灣高雄地方法院刑事判決
                                    110年度金訴字第161號
公  訴  人  臺灣高雄地方檢察署檢察官
被      告  簡毓萱


選任辯護人  林怡君律師
上列被告因詐欺等案件，經檢察官提起公訴（110 年度偵字第49
97號），本院判決如下：
    主  文
簡毓萱無罪。
    理  由
一、公訴意旨略以：被告簡毓萱已預見真實姓名、年籍不詳、自
    稱「劉亦菲」、「徐明豐」之人所邀其加入者，係由3 人以
    上之真實姓名年籍不詳之人所組成，以實行詐術為手段，具
    有持續性及牟利性之有結構性組織（即詐欺集團），仍於民
    國109 年8 月27日，基於參與犯罪組織之不確定故意，參與
    詐欺集團擔任車手，並與「劉亦菲」、「徐明豐」及其餘真
    實姓名、年籍不詳之集團成員意圖為自己不法所有及意圖掩
    飾或隱匿特定犯罪所得來源，基於三人以上共同詐欺取財及
    洗錢之犯意聯絡，由被告提供其申辦之郵局帳號0000000000
    0000號(下稱郵局帳戶)、台北富邦銀行帳號000000000000號
    、台新銀行帳號00000000000000號、彰化銀行帳號00000000
    000000號帳戶供被害人匯款，並負責提領被害人款項，「劉
    亦菲」所屬詐欺集團成員遂以如附表所示方式，對如附表所
    示被害人施用詐術，致各該被害人陷於錯誤，分於如附表所
    示時間，匯款如附表所示金額款項至如附表所示之被告前述
    金融帳戶，被告再依「徐明豐」指示分於如附表所示時間、
    地點，臨櫃或操作自動櫃員機提領如附表所示金額款項，並
    交予「徐明豐」指派到場之集團不詳成員，以上繳及隱匿犯
    罪所得。因認被告涉犯刑法第339 條之4 第1 項第2 款之三
    人以上共同詐欺取財、洗錢防制法第2 條第2 款、第14條第
    1 項之洗錢、組織犯罪防制條例第3條第1項後段之參與犯罪
    組織等罪嫌等語。
二、犯罪事實應依證據認定；不能證明被告犯罪者，應諭知無罪
    （刑事訴訟法第154 條第2 項、第301 條第1 項參照）。又
    認定犯罪事實，無論以直接或間接證據，均須證明至通常一
    般人均不致有所懷疑，而得確信為真實之程度，始得據為有
    罪認定，倘證明未達此程度，而有合理懷疑存在時，應為無
    罪判決（最高法院91年台上字第7496號刑事判決參照）。另
    檢察官對起訴事實，應負提出證據及說服之實質舉證責任，
    倘其所提證據，不足為被告有罪之積極證明，或其指出之證
    明方法，無從說服法院形成被告有罪之心證，基於無罪推定
    原則，應諭知被告無罪（最高法院92年台上字第128 號刑事
    判決參照）。再者，刑法第13條第2 項之間接故意，與第14
    條第2 項之有認識過失，均以行為人對於構成犯罪之事實，
    預見其發生為要件，惟前者須其發生並不違背其本意；後者
    則確信其不發生，二者均以有構成犯罪事實之發生為前提，
    然後方能本此事實以判斷行為人究為故意抑為過失（最高法
    院97年度台上字第6154號刑事判決參照）。
三、公訴意旨認被告涉犯刑法第339 條之4 第1 項第2 款之三人
    以上共同詐欺取財、洗錢防制法第2 條第2 款、第14條第1
    項之洗錢、組織犯罪防制條例第3條第1項之參與犯罪組織等
    等罪嫌，無非係以起訴書證據清單及待證事實欄所列之各項
    證據為其論斷依據。訊據被告固坦承有提領附表所示款項，
    並將款項交予他人之事實，惟堅詞否認有何三人以上共同詐
    欺取財、洗錢、參與犯罪組織犯行，辯稱：我是因為誤信「
    劉亦菲」、「徐明豐」所稱為稅務會計師事務所招聘員工之
    說法，依照「徐明豐」之指示，為處理稅務會計師事務所客
    戶之節稅、分帳事務，才依照「劉亦菲」、「徐明豐」之指
    示，提供附表所示金融機構帳戶，並依照「徐明豐」之指示
    轉帳或提領款項，我不知道「劉亦菲」、「徐明豐」是詐欺
    集團等語。辯護人則為被告辯護：依照被告提出之LINE通訊
    軟體對話紀錄，被告主觀上誤信其所為乃會計師事務所稅務
    助理之工作，被告依「徐明豐」之指示轉帳或提領款項後，
    復於「徐明豐」指定時間前往佳安會計師事務所報到，並於
    發現受騙後主動提供相關資訊積極協助員警追查「劉亦菲」
    、「徐明豐」等詐騙集團成員，主觀上並未預見提領之款項
    為詐欺所得，而無加重詐欺、洗錢之不確定故意等語。
四、詐欺集團成員於附表「詐騙時間」欄所示時間，以附表「詐
    騙手法」欄所示方式，詐騙告訴人吳惠珍、常秀英、楊黃素
    娥、林辰語、被害人呂俊謙，使其陷於錯誤，分別將附表「
    被害人匯款之時間及金額」欄所示款項，匯款至附表同欄所
    示被告所有之帳戶內；被告於附表「提領金額及時間」、「
    提領地點」欄所示時間、地點，從前述帳戶提領如「提領金
    額及時間」欄所示款項交予他人等情，業據被告自承在卷（
    院二卷第34頁），復經證人即被害人呂俊謙（警卷第38頁）
    、證人即告訴人吳惠珍（警卷第39-40 頁）、常秀英（警卷
    第43-44頁）、楊黃素娥（警卷第45-47 頁）、林辰語（警
    卷第48-49 頁）指訴在卷，並有被害人呂俊謙、告訴人吳惠
    珍、常秀英、楊黃素娥、林辰語提出之內政部警政署反詐騙
    諮詢專線紀錄表（警卷第110-111 、114-115 、119 、124 
    、132 頁）、跨行匯款申請書（警卷第50、51、52、54、55
    頁）、常秀英與暱稱「Davie 」LINE通訊軟體對話紀錄照片
    （警卷第123 頁）、林辰語與暱稱「林書宏」LINE通訊軟體
    對話紀錄照片（警卷第135-138 頁）、監視錄影畫面翻拍照
    片（警卷第77-83 頁）、被告如附表所示金融帳戶交易明細
    （警卷第65-66 、70、71、90-92 、95-97 、100-101、104
    -109 頁）、被告與「劉亦菲」之LINE通訊軟體對話紀錄照
    片（警卷第13-14 頁；偵卷第29-69 頁）、被告與「徐明豐
    」之LINE通訊軟體對話紀錄（警卷第14-20 頁；偵卷第71-1
    53頁）在卷可佐，此情均堪認定。被告及其辯護人既以前詞
    置辯，是本案之爭點厥為：被告提供如附表所示金融帳戶資
    料，及依指示提領款項交付他人時，主觀上是否預見其所為
    將構成公訴意旨所指加重詐欺、洗錢、參與犯罪組織之犯罪
    事實，且此一犯罪事實之發生亦未違反被告之本意，而具有
    前述犯行之不確定故意？
五、經查：
㈠、被告係於「劉亦菲」之臉書網頁查得「劉亦菲」刊登之徵才
    廣告，而以LINE通訊軟體與「劉亦菲」確認求職資訊一節，
    業據被告提出「劉亦菲」之臉書網頁截圖資料在卷可稽（警
    卷第20頁）；又被告與「劉亦菲」之LINE通訊軟體對話內容
    中，曾依「劉亦菲」之要求，填寫履歷、提供緊急聯絡人資
    訊、提出國民身分證、健保卡等資料，有被告提出其與「劉
    亦菲」之LINE通訊軟體對話紀錄在卷可佐（偵卷第29-30 、
    39-40 、43頁）；另觀諸前述被告與「劉亦菲」之LINE通訊
    軟體對話內容，其中多有關於確認新工作到職時間、新工作
    之地點、新工作之性質、新工作所需之能力、新工作是否需
    要加班、新工作之上下班時間等關於僱傭契約內容之細節資
    訊（偵卷第29-69 頁），可知被告與「劉亦菲」之LINE通訊
    軟體對話內容，實與一般人於求職過程中所需提供之個人資
    料，及所欲獲取之工作內容、待遇資訊無異，且被告與「劉
    亦菲」於LINE通訊軟體對話內容所提之稅務會計師事務所職
    缺，確有處理客戶資金款項相關資訊有所關連，自難排除被
    告於斯時，在主觀上確信「劉亦菲」所要求之帳戶資訊內容
    ，確係基於稅務會計師事務所職缺求職需求而要求提供之可
    能。
㈡、被告經「劉亦菲」告知錄取佳安會計師事務所稅務助理之工
    作，並依「劉亦菲」指示與經理「徐明豐」聯繫一節，有被
    告與「劉亦菲」之LINE通訊軟體對話紀錄在卷可參（偵卷第
    63-65 頁）；又「徐明豐」於其與被告之LINE通訊軟體對話
    過程中，係以「作帳」、「分流」之名義，要求被告依其指
    示提領款項交予「業務」帶回公司一情，有被告與「徐明豐
    」之LINE通訊軟體對話紀錄在卷為憑（偵卷第93-94 頁）；
    另「徐明豐」於指示被告提領款項時，尚要求被告將提領款
    項所生之手續費、車資以向公司申報，被告亦按「徐明豐」
    指示記下「8/27禮拜四車資300 、台新手續費30、富邦手續
    費10」、「車資300 、農會手續費5 、富邦轉帳28、合庫提
    領25」、「8/27，340 、8/28，358 、共698 」，經「徐明
    豐」結算被告申報之工資、費用後回覆「這樣的話，2,800+
    700＝3,500」、「給業務199,600」一節，亦有被告與「徐明
    豐」之LINE通訊軟體對話紀錄在卷可佐（偵卷第99、117 、
    145 頁），是由被告與「徐明豐」之LINE通訊軟體對話內容
    以觀，被告依「徐明豐」指示提領款項，係按日計算工資，
    且被告得向「徐明豐」申報處理事務所支出之費用，核與一
    般受僱者係按提供勞務之時間計算所得獲取之報酬，且於受
    僱期間因處理雇主交辦事務因而墊付支出之必要費用，得於
    事後向雇主申報並請求給付之常情相符，自難排除被告於依
    「徐明豐」指示提領款項時，主觀上誤信其所為乃會計師事
    務所稅務助理依其負責工作內容所需辦理之事務而為之可能
    。
㈢、「徐明豐」於109 年8 月28日（週五）14時許，向被告傳送
    「因為妳身體不舒服」、「然後週一再到公司就好」等語，
    有被告與「徐明豐」之LINE通訊軟體對話紀錄在卷可佐（偵
    卷第131 頁）；又被告於109 年8 月31日（週一）8 時38分
    許，向「徐明豐」傳送「我今天是來公司嗎？」、「因為我
    去行政櫃臺，好像沒有我的名單」等語，有被告與「徐明豐
    」之LINE通訊軟體對話紀錄在卷可佐（偵卷第149 頁）；另
    參諸證人(即佳安會計師事務所經理)林岱融於本院審理中證
    述：佳安會計師事務所曾於109 年8 月間對外徵才，徵才管
    道包含網路刊登徵才訊息，職缺包含行政助理、會計記帳，
    被告曾於上述徵才期間，親自到佳安會計師事務所詢問報到
    事宜，因為佳安會計師事務所櫃臺小姐發現被告不在錄取名
    單上，有特別向我詢問有無另行徵人，當時有發現有人利用
    佳安會計師事務所資訊進行詐騙，曾一度前往警局俊雄備案
    ，但員警告知因為佳安會計師事務所沒有受害事實，所以沒
    有完成備案程序，由於當時不在錄取名單上，但有親自前來
    佳安會計師事務所的人只有被告1 人，所以印象特別清楚等
    語（院二卷第91-99 頁），足認被告於109 年8 月31日確因
    相信「徐明豐」為佳安會計師事務所之經理，而依「徐明豐
    」於109 年8 月28日在LINE通訊軟體對話內容之指示，於10
    9 年8 月31日(週一)8時許，前往佳安會計師事務所報到，
    由此益徵，被告辯稱：我當時主觀上認為係依「徐明豐」經
    理之指示處理事務所客戶款項事務，而依「徐明豐」之指示
    提領款項，並交付予「徐明豐」指示之人等語，尚非虛妄。
㈣、被告於109 年8 月31日8 時38分許，向「徐明豐」傳送「我
    今天是來公司嗎？」、「因為我去行政櫃臺，好像沒有我的
    名單」等語，經「徐明豐」回覆「有點忙，一會打給妳」，
    嗣因「徐明豐」遲遲未回覆被告，被告遂於同日15時43分、
    19時46分、19時51分、19時54分、19時55分、19時56分、20
    時1 分、20時46分多次以LINE通訊軟體嘗試與「徐明豐」聯
    繫未果，有被告與「徐明豐」之LINE通訊軟體對話紀錄在卷
    可佐（偵卷第149-153 頁）；又被告曾於109 年9 月1 日8 
    時49分23秒致電佳安會計師事務所，復於同日22時許，撥打
    165 反詐騙專線一情，有被告持用行動電話門號之通話明細
    清單在卷可稽（院二卷第53頁）；另證人（即高雄市政府警
    察局小港分局漢民路派出所員警）翁煌淵於審理中證述：被
    告於案發後曾往高雄市政府警察局林園分局報案，因認為林
    園分局未積極依其提供之資訊調閱路口監視器畫面一情，欲
    前往議長辦公室陳情，並於陳情前至高雄市政府警察局小港
    分局漢民路派出所表示，因求職被詐騙曾到高雄市政府警察
    局林園分局報案，請林園分局協助調閱路口監視器，但林園
    分局沒有幫被告調閱，被告來派出所時準備很多資料，包含
    交付款項給詐騙集團成員的路口，以及路口監視器編號，但
    我依照被告提供的資料進行調閱時，很多影像資料都因為時
    間過久而遭覆蓋等語（院二卷第99-102頁），堪認被告係於
    109 年8 月31日8 時許，依「徐明豐」前往佳安會計師事務
    所報到，經佳安會計師事務所櫃臺人員告知其並未列名於錄
    取名單，轉向「徐明豐」詢問箇中原由，經「徐明豐」拖延
    搪塞而未獲明確回應後，旋於翌日(109年9月1日)一早再撥
    打電話至佳安會計師事務所求證，始察覺「徐明豐」並非佳
    安會計師事務所之經理，並於同日22時許，撥打165反詐騙
    專線尋求協助，且積極蒐集相關證據提供員警追緝詐欺集團
    成員。由此觀之，自難排除被告於109 年9 月1 日發覺「徐
    明豐」並非佳安會計師事務所經理，且其所為係遭詐騙集團
    利用前，主觀上確係基於求職之想法而依「徐明豐」指示提
    領款項之可能。
㈤、被告申辦之郵局帳戶於本案發生前，尚有結餘存款新臺幣(下
    同)1 萬2,327 元；被告申辦之合作金庫銀行0000000000000
     號帳戶(下稱合庫帳戶)於本案發生前，則尚有結餘存款9 
    萬4,130 元；被告曾於109 年8 月27日，自郵局帳戶提領款
    項1 萬2,300 元；被告另於109 年8 月28日，將款項1 萬2,
    700 元存入合庫帳戶，合庫帳戶於案發後，尚有結餘款項10
    萬6,805 元，有郵局、合庫帳戶之交易明細影本在卷可參（
    警卷第66 -66-1、100-101 、106-107 頁）核與被告於審理
    中自承：我將郵局帳戶提領之1 萬2,300 元，加上「徐明豐
    」結算給我的工資、費用合計3,500元，扣除當時所需花費
    後，全數存入合庫帳戶等語相符（院二卷第122 頁）。參以
    被告於調解過程中一度陳稱：目前僅能就被凍結之10萬元，
    依比例賠償給告訴人、被害人等語（院三卷第61頁），可知
    被告於案發後，附表所示金融帳戶內之款項遭偵查機關扣押
    前，非但未將案發前，自己存放於前述合庫帳戶內之存款9 
    萬4,130 元領出，尚將其自郵局帳戶提領之1 萬2,300 元，
    加上部分工資款項後，於109年8 月28日將1 萬2,700 元存
    入合庫帳戶，而至合庫帳戶內之10萬6,805元於案發後全數
    遭偵查機關扣押。衡諸常情，若被告於提供含合庫帳戶(偵
    卷第67頁)在內之附表所示帳戶並按「徐明豐」指示提領款
    項時，主觀上對於其所為可能涉及加重詐欺、洗錢、參與犯
    罪組織犯罪一節有所預見，為避免其所提供之帳戶於相關犯
    行遭偵查機關查獲遭扣押，因而受有財產上之損害，通常應
    會於參與實行之犯罪行為開始前或甫結束後，將所提供之帳
    戶內存放之所有款項提領一空，然被告非但未將其提供「劉
    亦菲」之合庫帳戶內存放之款項提出，反而將郵局帳戶於案
    發前之結餘存款，併同部分收入存入合庫帳戶而遭偵查機關
    查獲扣押，由此更足以證明被告辯稱：我是在提供含合庫帳
    戶在內之附表所示帳戶並按「徐明豐」指示提領款項交付他
    人時，主觀上對於自己所為可能涉及加重詐欺、洗錢、參與
    犯罪組織犯罪一節並無預見等語，尚非無憑。
㈥、綜上，依卷內相關證據資料，被告主觀上對於「劉亦菲」、
    「徐明豐」等人係詐欺集團成員，及其依指示提領、交付之
    款項乃詐騙被害人呂俊謙、告訴人吳惠珍、常秀英、楊黃素
    娥、林辰語所得之財物等情是否有所預見，尚屬有疑。復無
    其他積極證據足認被告主觀上對於上情確實有所預見，且基
    於加重詐欺、洗錢、參與犯罪組織犯行發生亦不違反其本意
    之不確定故意，依指示提供帳戶資訊並提領、交付詐騙所得
    財物予他人。依罪疑唯利被告原則，自難認被告主觀上確有
    加重詐欺、洗錢、參與犯罪組織之不確定故意，而具有公訴
    意旨所指三人以上詐欺取財及共同隱匿其詐欺所得去向之洗
    錢犯意聯絡。
六、綜上所述，公訴意旨雖認被告涉犯3 人以上共同詐欺取財、
    洗錢、參與犯罪組織等罪嫌，惟就被告主觀上是否具有前述
    犯行之不確定故意一節，仍有前述合理懷疑存在，未能證明
    至通常一般人均不致有所懷疑，而得確信為真實之程度，其
    所提證據、證明方法，尚無法說服本院形成被告有罪之心證
    ，基於無罪推定原則，應諭知被告無罪之判決。
七、本案告訴人、被害人所受財產損害，因民事上之共同侵權行
    為與刑事上之共同正犯，其構成要件並不完全相同，共同侵
    權行為人間不以有意思聯絡為必要，若行為關連共同，亦足
    成立共同侵權行為（最高法院101 年度台抗字第493 號民事
    裁定參照）。是本院雖認被告被訴涉犯三人以上共同詐欺取
    財、洗錢、參與犯罪組織部分無罪，然被告是否應負民事共
    同侵權行為之損害賠償責任，仍可由告訴人、被害人循民事
    訴訟途徑救濟，併此敘明。
據上論斷，應依刑事訴訟法第301條第1項，判決如主文。
本案經檢察官楊瀚濤起訴，檢察官林敏惠到庭執行職務。
中　　華　　民　　國　 111　　年　　2 　　月　　25　　日
                  刑事第八庭  審判長  法  官  林英奇
                                      法  官  黃傳堯
                                      法  官  何一宏
以上正本證明與原本無異。
如不服本判決應於收受送達後20日內向本院提出上訴書狀，並應
敘述具體理由；如未敘述上訴理由者，應於上訴期間屆滿後20日
內向本院補提理由書（均須按他造當事人之人數附繕本）「切勿
逕送上級法院」。
因疫情而遲誤不變期間，得向法院聲請回復原狀。　　　　　　
中　　華　　民　　國　 111　　年　　2 　　月　　25　　日
                                      書記官  郭素蓉
附表
編號 被害人/是否提告 詐騙時間 詐騙手法 被害人遭詐騙匯款之時間、匯入之帳戶及金額（新臺幣） 被告提款時間、地點及金額 1 楊黃素娥/提告 109 年8月24日、25日、26日及27日9時許 佯為健保局人員及檢警人員，致電楊黃素娥，佯稱：涉嫌不法吸金，需監管帳戶內資金以配合調查云云 ⑴109 年8 月27日13時55分許、簡毓萱郵局帳號00000000000000號帳戶、150 萬元 ⑵109 年8 月28日13時57分許、簡毓萱台北富邦銀行帳號000000000000號帳戶、200 萬元 ⑴109 年8 月27日16時49至51分許，高雄市○○區○○○路000 ○000 號中庄郵局，操作自動櫃員機提領共計13萬7,000 元。 ⑵109 年8 月28日上午9 時32分許，高雄市○○區○○路00○00號農會，操作自動櫃員機提領1,000元。 ⑶109 年8 月28日上午10時16分、33分、55分許、11時40分許，高雄市○○區○○○路000○000 號中庄郵局，臨櫃提領共計122 萬8,000元及操作自動櫃員機提領共計13萬4,000元。 ⑷109 年8 月28日13時32分許、34分許，高雄市○○區○○路000 號台北富邦銀行，臨櫃提領175 萬元及操作自動櫃員機提領共計15萬元、轉帳共計10萬元（轉入簡毓萱合作金庫銀行帳號0000000000000 號帳戶）。 2 吳惠珍/提告 109 年8月25日16時許、同年月27日9 時許 佯為吳惠珍姪子致電吳惠珍，佯稱：需借款周轉云云 109 年8 月27日上午11時04分許、簡毓萱台新銀行帳號00000000000000號帳戶、20萬元 109 年8 月27日上午11時54分許、12時15分許，高雄市○○區○○○路000 號台新銀行，臨櫃提領19萬元及操作自動櫃員機提領1 萬元。 3 呂俊謙/未提告 109 年8月26日某時 佯為呂俊謙孫子致電呂俊謙，佯稱：需借款投資云云 109 年8 月27日上午10時49分許、彰化銀行帳號00000000000000號帳戶、16萬元 109 年8 月27日12時44分、48分許，高雄市○○區○○路000 號彰化銀行，臨櫃提領共計16萬元。 4 常秀英/提告 109 年8月26日15時45分許、同年月27日9 時56分許 佯為常秀英姪子致電常秀英，佯稱：需借款周轉云云 109 年8 月27日12時32分許、簡毓萱台北富邦銀行帳號000000000000號帳戶、15萬元 109 年8 月27日13時32分許、34分許，高雄市○○區○○路000 號台北富邦銀行，臨櫃提領14萬元及操作自動櫃員機提領1 萬元。 5 林辰語/提告 109 年8月27日某時 佯為林辰語姪子致電林辰語，佯稱：需借款投資云云 109 年8 月27日13時54分許、簡毓萱台新銀行帳號00000000000000號帳戶、20萬元 109 年8 月27日14時47分許、14時52分許、14時56分許、15時09分許，高雄市○○區○○○路000 號台新銀行，使用網路銀行轉帳共計6萬元（轉入簡毓萱台北富邦銀行帳號000000000000號帳戶）及操作自動櫃員機提領總計13萬8,900 元